臺灣台南地方法院民事判決　九十年度訴字第六四六號
　　原　　　告　金恒福建設股份有限公司
　　法定代理人　乙○○
　　被　　　告　甲○○
右當事人間請求侵權行為損害賠償事件，本院判決如左：
    主    文
原告之訴及其假執行之聲請均駁回。
訴訟費用由原告負擔。
    事    實
甲、原告方面：
一、聲明：求為判決；（1）被告應給付原告新台幣（下同）壹佰零陸萬壹仟柒佰參
　　拾貳元，及自起訴狀繕本送達被告之翌日起至清償日止按年利率百分之五計算之
　　利息。（2）訴訟費用由被告負擔。（3）原告願供擔保以代釋明，請准宣告假執
　　行。
二、陳述：（1）緣原告在座落台南縣鹽水鎮○○段九八、九九、一００、一０一、
    一０五、一０六號等土地上興建南榮帝都樓房，於民國八十一年十一月五日將Ａ
    棟十二戶、Ｂ棟三十二戶、Ｃ棟八戶之泥水工程交由訴外人王再茂承包，每坪工
    程款五千四百元（帶工），有工程合約可稽。（2）該訴外人王再茂中途無力繼
    續施工，所餘Ｂ四九至Ｂ六四共十六戶未施工部分，由被告於民國八十二年六月
    五日承包，約定每坪工程款五千五百元，有「泥水工程承包約定」可證。（3）
　　原告公司設立後，從事建築，即興建上開南榮帝都樓房，及另在高雄縣路竹鄉興
　　建翰林世家二批房屋，原告負責人因無建築經驗，致常被承包商超領工程款，本
　　件被告承包工程，近經原告委由高晨工程管理顧問社鑑定，依每坪伍仟伍佰元單
　　價計算，其工程款僅參百陸拾壹萬壹仟參佰元，有該社製表可證，並請　鈞院再
　　予鑑定即明，但被告向原告共領工程款肆佰陸拾柒萬參仟零參拾貳元，詳如後明
　　細表所示，有被告之簽收可證，計超領壹佰零陸萬壹仟柒佰參拾貳元，原告依不
　　當得利，自得請求返還。被告若虛胖完工坪數，詐領工程款，原告依侵權行為亦
　　得請求賠償（備位請求），詎被告屢催，均置之不理，迫不得始提起本訴，敬請
　　　鈞院惠准判決如上開聲明，以維權益，實為德便。
三、證據；提出南營帝都Ｂ四九至Ｂ六四之建物使用執照。鹽水鎮岸內里蔦松腳
    六六號、六八號、七十號、一一一號、一一二號、一一三號之建物使用執照。
    鹽水鎮○○里○○路二號、六號、八號、至四十號之建物使用執照。和平路六
　　十五巷十八號、二十號、二十二號、二十四之建物使用執照等件。
乙、被告方面：
一、聲明：原告之訴及其假執行之聲請均駁回。訴訟費用由原告負擔。
二、陳述：（1）原告於民國九十年七月二十六日親自出庭向鈞院供稱面積之計算是
    包括陽台在內，為何翻供（2）原告固提供給庭上之每戶使用執照影本，惟最關
    鍵之竣工圖執照之局長章旁均註明檢附竣工圖乙份為何不提供給庭上瞭解竣工後
    之陽台坪數（3）原告既然有能力提供使用執照影本，為何不提供每戶建築改良
    物權狀影本，是否權狀中有更明細且是經過政府公告的各樓層與陽台之面積（4
    ）被告在九十一年元月十日呈給庭上答辯狀中，亦有被告最近到現場丈量坪數之
    計算式，這亦是原被告兩造爭執之重點，為何原告不認同：難道有比現場丈量更
    準確的（5）原告提出被告收取工程款明細表中，有很多筆非被告簽名具領，被
    告絕不承認，當時原告之公司受理小包請款，小包必需憑工資表與50%的發票一
    併交付才能領取款項証人：魏豐順提供之合約書中亦有明示為何原告不提出工資
　　表或50%發票來証明（6）原告身為建設公司董事長，擁有董事會與專屬建築師、
　　、會計師、代書與工地會計，工地主任等等幕僚群，可能輕易讓一個小包在層層
　　關卡請款中侵權嗎，這些房地產當初是原告所有，原告有能力提供這些房地產政
　　府所發下之各種權狀或設計圖，或原始資料或被告開立給原告之工資表發票來証
　　明原告之坪數被虛報了，或工資被多領，如今原告盡提一些似是而非之資料來誤
　　導庭上辦案（7）被告是位弱勢泥水小包工，無權去取得政府機關發下之執照與
　　權狀，只知道坪數有誤可現場丈量工程款若有簽名具領就無誤，況且八年前原告
　　之工程交易或購屋行為，被告也曾吃虧，不知如何申討，被告認為只有日日有工
　　可做，即可活下去：如今卻被告了。（8）原告主張AB增建部份非其所發包委由
　　被告施作，惟原告於本件訴訟過程近一年餘從未如此抗辯，遲至今日始為此抗辯
　　其真實性自值懷疑，又依原所自提之領款明細中，均將AB增建部份列入領款明細
　　內，如非原告所自行發包又何需計入，另原告所指發包人林錦源係原告所僱用之
　　監工，豈有未經授權自行發包之理，原告之抗辯顯非事實（9）次查原告以自行
　　制作之領款明細及內部會計帳冊主張CDEF等工程部份均已如數給付工資，欲証明
　　增建部份係另行給付工資與本件無涉，惟原告所提出之內部帳冊均無被告之簽名
　　，被告予以否認原告既能在証物中提出八十二、八十三年第一冊一頁公司編號１
　　２之轉帳傳票，足徵轉帳傳票均尚完整保留於原告公司，請鈞院命原告提出完整
　　轉帳傳票，即可明確得知究被告在增建部份有無領取工資。（10）查本件兩造爭
　　執點為（a）被告承攬系爭泥水工程編號B49至B64共十六戶，其總坪數是否八八
　　三坪（b）當時兩造是否約定承攬之坪數範圍包含陽台及圍牆（c）被告其餘追加
　　工程部份原告是否已付清工程款，按原告對被告所提出由証人魏豐順與原告所簽
　　立之工程合約書真正並不爭執，依該工程合約書記載B1 至B16建坪八八三坪，B1
　　7至B32建坪八八三坪，被告所負責土水之建物編號B49至B64與証人魏豐順所興建
　　之部份房屋格局，坪數均相同，可見被告於承攬當時其總建坪亦為八八三坪，另
　　據証人魏豐順於　鈞院傳訊時証稱：計算坪數的
    標準是當初簽約時就把坪數寫在契約書上，坪數是原告法定代理人的兒子說多少
    我就寫多少，我沒有再核對，每棟規格都一樣，坪數都一樣，我的部份陽台，樓
    梯間有算坪數，圍牆也算在總工程款內，我的坪數一棟是八八三坪，被告應該也
    是八八三坪沒錯等語，鈞院當庭訊問原告訴訟代理人對証人所言有無意見，原告
    訴訟代理人答稱：除坪數有意見外，其餘沒意見，顯見原告對被告承攬總坪數計
    算範圍應包含室內坪、陽台、樓梯間、圍牆業已自認在卷，原告如今主張之總坪
　　數並未加計陽台、圍牆、樓梯間之坪數，自與其所自認之事實不符，再查原告法
    定代理人乙○○於鈞院庭訊問：被告主張計算工程款的建坪應包含室內坪圍牆及
    陽台有何意見？乙○○答：室內坪及陽台有包含在內，圍牆沒包含在內，是另外
    請款，乙○○亦不爭執應包含陽台坪數在內，惟抗辯圍牆部份是另外請款，並對
    被告主張追加工程款部份辯稱已另外付款，並提出承包外公司泥水工領款明細証
　　明已付清追加工程款，被告否認曾收到追加工程款，請原告負舉証之責，末查依
　　原告所提出系爭十六棟建物使用執照，其上記載各層面積五０．一三平方公尺，
　　每棟三個樓層共十六棟，其總坪數為50.13平方公尺×3×16×0.3025＝727.89坪
　　，屋頂突出物、即梯間每棟8.27平方公尺，其總坪為8.27×16×0.3025＝42.20
　　坪，陽台坪數部份未列入使用執照內，其總坪數經被告實地丈量為1.3m×5.5m×
　　3×16×0.3025＝103.8坪，總計為727.89＋42.20梯間＋103.8陽台＝873.89
　　坪如再加上圍牆之坪數將逾八八三坪，是故原告主張被告施工總坪數未逾八八
　　三坪顯屬無稽。（11）查被告甲○○與原告之工程款訴訟案，既然雙方均認定工
　　程，每坪單價新台幣伍仟伍佰元整，雙方業已不爭執，則爭議點即在總面積即坪
　　數，懇請鈞院依職權調查如下之事，即請原告提示當時之建築設計施工圖；因該
　　圖上即有建築面積之統計，或是請該建設公司提出該批房屋之使用執照，該執照
　　內即有各樓層之面積明細；況且原告與被告之合約是含陽台面積計算在內，此外
　　並有一些非合約中之追加工程。（12）本人甲○○於民國八十二年六月五日與乙
　　○○先生簽下約定書，承包台南縣鹽水鎮○○段南榮帝都工地之編號ｂ４９～６
　　４共戶之泥水工程，當時乙○○先生並沒有提共施工圖說與本人洽談，謹口頭
　　言明，南榮帝都工地共有４棟，每棟戶，包括陽台面積均有八八三坪，若本人
    願承包這戶泥水工工程時，需含這戶之前院圍牆與水溝工程，經雙方同意而
    訂立泥水工程每坪單價新台幣五五００元正。在簽下約定書後三日內，本人即動
    員一群工人進入工地施工，工程進行中，乙○○先生也曾要我派工人施做非約定
    書中之追加工程（本人於九十年五月十五日已有書面向庭上說明），在施工期間
    ，本人均依約定書中第四項請款，程序如下：本人填寫請款單交付乙○○先生聘
    用之工地監工林錦源先生，經其現場查對無誤後再轉送公司內部作業，並經公司
    簽準後交給會計核撥工程款，每次本人請領之工程款，公司均扣留每次請款額之
    １０％為保留款，待日後工程全部完工領到使用執照，公司才能撥下這保留款。至
    今已近８年，本人均尚未領到此款項。近年中有一次乙○○先生至寒舍，出示高
    晨工程記載本人承包這戶之坪數、單價、總價，乙○○先生這不復記憶之突來
    之舉，在本人尚未意會之際，他即掉頭就走，事後本人欲用電話與其連絡均無法
    連絡。本人從事泥水工將近年，從不曾與有人有過節或不清楚，尤記得年１０
    月日本人因想繼續接乙○○先生之工程，故在乙○○先生於南榮帝都旁推出之
    預售屋翰林天廈訂購一戶，並付貳拾萬之訂金，並於年２月日再付六八００
    ０元之購屋期款，那知後來乙○○先生竟無處找人。（13）本人對乙○○先生此
    舉之答辯：（a）乙○○先生說他對建築不內行，常被上游包商吃走，那又為何
    水泥工請領工程款時懂得扣留保留款１０％，外行人懂得這樣做嗎？（b）乙○○
　　先生蓋房子建築師是他找的，為何面積會不知道？至少建築師會提供資料給他。
　　（c）乙○○先生組成的公司有工地監工、會計、經理、股東、代書及建築師等
　　，他在蓋房子、賣房子均有這些幕僚群，可能每個關卡都外行嗎？（d）乙○○
　　先生在與本人簽定約定書時都知道要本人連房子的附屬工程（前院圍牆與水溝工
　　程）都一併包了，怎會外行？（e）乙○○先生與本人言明的是戶含陽台之面
　　積，若有爭議，有現場可丈量，又何必樂於興訟呢？（f）乙○○先生對於此次
　　與本人之爭議，在施工期間內即可提出，雙方會同解決，為何在發票存根保存期
　　限之５年（國稅局規定）後的今天才提出，廖先生居心可議。（g）乙○○先生
　　提供給庭上之本人支領工程款明細表，共計新台幣肆佰陸拾柒萬零佰參拾貳元正
　　，是約定書中戶工程款和另外追加工程合計的工程款總和。（h）乙○○先生
　　說本人溢領工程款，現在雙方均說每坪以五五００元正計算，若有誤差即是坪數
　　或是追加工程數量的爭議，為何乙○○先生在向鎮公所領取使用執照中均有每戶
　　面積的明細，當時為何不向本人反應，事隔這麼多年才提起興訟。（I）乙○○
　　先生若是忠厚老實之商人，那向本人收了購屋訂金與期款後，避免不見面，如何
　　解釋？
三、證據；提出工程合約、施工明細表、並請傳訊證人魏豐順。
丙、本院依職權函詢台灣省建築師公會、土木技師工會工程發包細節。
    理    由
一、原告主張在坐落台南縣鹽水鎮○○段九八、九九、一００、一０一、一０五、一
　　０六號等土地上興建南榮帝都樓房，於民國八十一年十一月五日將Ａ棟十二戶、
　　Ｂ棟三十二戶、Ｃ棟八戶之泥水工程交由訴外人王再茂承包，每坪工程款五千四
　　百元（帶工），有工程合約可稽。（2）該訴外人王再茂中途無力繼續施工，所
　　餘Ｂ四九至Ｂ六四共十六戶未施工部分，由被告於民國八十二年六月五日承包，
　　約定每坪工程款五千五百元，有「泥水工程承包約定」可證。（3）原告公司設
　　立後，從事建築，即興建上開南榮帝都，及另在高雄縣路竹鄉興建翰林世家二批
　　房屋，原告負責人因無建築經驗，致常被承包商超領工程款，本件被告承包工程
　　，近經原告委由高晨工程管理顧問社鑑定，依每坪伍仟伍佰元單價計算，其工程
　　款僅參百陸拾壹萬壹仟參佰元，有該社製表可證，並請　鈞院再予鑑定即明，但
　　被告向原告共領工程款肆佰陸拾柒萬參仟零參拾貳元，詳如卷附明細表所示，有
　　被告之簽收可證，計超領壹佰零陸萬壹仟柒佰參拾貳元，原告依不當得利，自得
　　請求返還。被告若虛胖完工坪數，詐領工程款，原告依侵權行為亦得請求賠償云
　　云。被告則以上開事實欄被告陳述之理由置辯。
二、依原告整理之兩造不爭之點附表；
    不爭執點附表（所謂不爭執點，包括本件事實上、證據上、法律上及其他與訴訟
    有關之攻擊或防禦方法）
┌──┬───────────┬───────┬────────────┐
│編號│原告主張內 容 及 出 處│被告不爭執出處│        內容之證據方法　│
├──┼───────────┼───────┼────────────┤
│　　│原告民事起訴狀：　　　│　　　　　　　│雙方不爭之「泥水工程承包│
│　　│約定每坪工程款新台幣五│被告民事答辯狀│約定」。　　　　　　　　│
│　　│千五百元正。　　　　　│　　　　　　　│　　　　　　　　　　　　│
├──┼───────────┼───────┼────────────┤
│　　│原告民事起訴狀：　　　│被告九十年六月│雙方不爭之工程領款簽收明│
│　　│被告向原告共領工程款新│廿八日狀　　　│細表。　　　　　　　　　│
│　　│台幣四、六七０、０三二│　　　　　　　│　　　　　　　　　　　　│
│　　│元。　　　　　　　　　│　　　　　　　│　　　　　　　　　　　　│
└──┴───────────┴───────┴────────────┘
三、原告提出之爭執之點；
    爭點附表（所謂爭點，指主張之對立包括本件事實．．之爭點，及其他與訴訟有
    關之攻擊防禦方法之爭點）
┌──┬─────┬────────┬────────┬────────┐
│編號│爭　　　點│原告之主張及出處│被告之主張及出處│支持本造主張之　│
│　　│　　　　　│　　　　　　　　│　　　　　　　　│證據方法　　　　│
├──┼─────┼────────┼────────┼────────┤
│　　│承包南榮帝│民事起訴狀：　　│民事答辯狀：　　│原告提出之建物使│
│ １ │都房屋泥水│B49至B64共十六戶│B49至64共十六戶 │用執照。　　　　│
│　　│工程之建坪│，總建坪計656.6 │，總建坪均883坪 │　　　　　　　　│
│　　│數。　　　│坪。　　　　　　│。　　　　　　　│　　　　　　　　│
├──┼─────┼────────┼────────┼────────┤
│　　│陽台之面積│被告承包之十六戶│被告答辯狀：　　│此為被告之抗辯，│
│ ２ │是否另計費│不另計陽台面積之│十六戶包含陽台之│應由被告負舉證責│
│　　│﹖　　　　│費用。　　　　　│面積。　　　　　│任，因依一般慣例│
│　　│　　　　　│　　　　　　　　│　　　　　　　　│，陽台不另計費。│
├──┼─────┼────────┼────────┼────────┤
│　　│追加工程是│原告不否認約外之│被告答辯狀：　　│工程領款簽收明細│
│ ３ │否已付款。│追加工程、但已另│被告有一些非合約│表。　　　　　　│
│　　│　　　　　│付費。　　　　　│中之追加工程。　│　　　　　　　　│
└──┴─────┴────────┴────────┴────────┘
四、兩造合約之房屋已完成交付住戶，為兩造不爭，並經本院履勘屬實，有勘驗筆錄
    佐證，雖因住戶不同意進入而無法實地勘測施工面積，但本件之爭執點厥在承做
    泥水工程建坪數到底是依建物使用執照計算抑或依實做面積計算價錢而已，其餘
    之陽台面積及追加工程款兩部分與本案並無重大關聯。
五、系爭工程之承包，原告主張雙方約定係依建物使用執照所載面積計算費用，被告
    主張係依實做面積計算費用，原告固提出其與案外人王再茂之工程合約，主張該
    約即係建物使用執照面積計算費用，因之，其與被告知合約亦係按該合約簽訂，
    被告對此否認，辯稱兩造曾另訂有合約，並提出合約一份佐證。依該合約第二條
    約定；本工程價格每坪價格每坪五千五佰元。第三條規定；付款每次現金及支票
    各半。第四條規定；工程請款以每階段計付之。並未提及係按建物使用執照面積
    計算費用或依實做面積計算。經查，訊據證人魏豐順證述；（提示工程合約承包
    約定，此約定你是否清楚？）這份是被告與原告所簽，我與原告也有簽，..  被
    告承包的細部內容跟我一樣，只是他做的不同棟，我的價錢b1至b16一坪是五千
    六佰四十元，..  我的部分陽台、樓梯間有算坪數，..。（本件兩造之計算標準
    ，你是否清楚？）我的坪數一棟是八八三坪，被告的應該也是八八三坪。（領款
    的過程如何？）領款時原告的工地主任會來核對工程進度。付經本院依職權函請
    台灣省建築師公會、土木技師工會惠查復工程發包方式，經台灣省土木技師公會
    函覆；「依般承包方式有一單項工程之標單項目承包，亦有以「每坪」方式承包
    ，以每平方式承包時，則以合約約定為主，係採「建照坪數」或採「滴水線坪數
    」或另有規範。倘若未規範清楚，室外之陽台、圍牆未計入總坪數時，理應可以
    將室外之陽台、圍牆個別單項承包，但若合約另有述明時，則以約定為主。」有
    該會九十一年四月十二日省土技字第一三一五號函在卷可稽。如前所述，兩造間
    合約並未就費用如何計算為明確記載，原告主張係依其與按外人王再茂之合約而
    訂立，既為被告否認，則就此有利於己之事實，依法應由原告負舉證責任，惟原
    告就此無法舉證。查，案外人王再茂就合約已無法履行，顯見該合約之履行不易
    ，且業主在交屋之時間壓力下，另找他人續做之條件定必比原合約寬鬆始合常理
    ，況查，另一承包人魏豐順證述兩人之承包條件應該相同，而證人係陽台、樓梯
    間均算面積，故面積為八八三坪沒錯云云，與被告所稱施工面積八八三坪相同，
    被告主張其施工面積為八八三坪，應可採信。又系爭工程款之發放，均由原告工
    地主任核對工程進度後發放，依常理，工地主任對工程細節當相當清楚，且工程
    款發放迄今將近十年，原告迄今始提出本件請求，被告質疑係因賣屋給被告後避
    不見面所引發之訴訟，應尚合情理。是則，原告主張被告施工面積僅656.6坪，
    有詐領工程款，依侵權行為損害賠償之法律關係請求返還工程款即非有理由，應
    予駁回。
六、因本案事證已臻明確，兩造其餘主張陳述及所提之證據，均毋庸再予審酌，附此
    敘明。
七、原告受敗訴判決，其假執行之聲請即失所依據，應併予駁回。
八、據上論斷：原告之訴為無理由，並依民事訴訟法第七十八條判決如主文。
中　　　華　　　民　　　國　　九十一　　年　　　十一　　　月　二十一　　日
                                    臺灣台南地方法院民事第一庭
~B法　　　官　何清池
右為正本係照原本作成
如對本判決上訴，須於判決送達後廿日內向本院提出上訴狀
中　　　華　　　民　　　國　　九十一　　年　　　十一　　　月　二十一　　日
~B法院書記官　許悉愛
